【裁判字號】    99,訴,254
【裁判日期】    991021
【裁判案由】    強盜等
【裁判全文】
臺灣士林地方法院刑事判決               99年度訴字第254號
公  訴  人  臺灣士林地方法院檢察署檢察官
被      告  甲○○
選任辯護人  葉志飛律師
            黃柏承律師
上列被告因強盜等案件，經檢察官提起公訴（99年度偵字第1102
9 號），本院判決如下：
    主  文
甲○○犯夜間侵入住宅竊盜未遂罪，累犯，處有期徒刑柒月，扣
案手套壹雙及手電筒壹支均沒收。
    事  實
一、甲○○前有多次竊盜犯行，最近一次竊盜案件經本院判處有
    期徒刑6 月，於民國97年9 月22日易科罰金執行完畢，猶不
    知悔改，基於意圖為自己不法所有之竊盜犯意，於99年8 月
    26日近凌晨4 時許之夜間，攜帶自有之手電筒1 支並戴上自
    有手套1 雙，至乙○○位於臺北市○○區○○街85巷3 號4
    樓住宅門口，徒手開啟大門侵入前揭住宅，隨即以手電筒四
    處探照搜尋財物，適因乙○○之姪丙○○自外返回察覺上情
    而不遂，丙○○伺機制伏甲○○並報警處理，當場並扣得前
    述甲○○所有之手套1 雙及手電筒1 支。
二、案經被害人乙○○訴由臺北市政府警察局大同分局報告臺灣
    士林地方法院檢察署檢察官偵查起訴。
    理  由
一、被告及檢察官對於以下本院作為得心證依據之各項證據資料
    經本院審理時逐項提示，均不爭執證據能力，且未於言詞辯
    論終結前聲明異議，視為同意作為證據，本院審酌各項證據
    作成時之狀況，認為並無不可信或不適當之情事，依刑事訴
    訟法第159 條之5 第2 項及第159 條之4 之規定，均認有證
    據能力，合先敘明。
二、上開犯罪事實業據被告甲○○於本院準備程序及審理時均自
    白不諱，核與證人乙○○於警詢及偵查中證述、證人丙○○
    於警詢、偵查及本院審理時證述被告侵入住宅行竊及遭被害
    人發現之情節大致相符，復有現場照片5 張（偵查卷第28至
    30頁參照）、丙○○於偵查中繪製之現場圖1 紙（偵查卷第
    58頁參照）、臺北市政府警察局大同分局民族路派出所陳報
    單、職務報告書（偵查卷第5 至6 頁參照）、臺北市政府警
    察局大同分局民族路派出所受理各類案件紀錄表（偵查卷第
    22頁參照）、證人丙○○於本院審理時當庭模擬動作之照片
    1 張（本院訴字卷第78頁參照）、扣押筆錄、扣押物品目錄
    表、扣押物品收據證明書、扣押物品清單暨照片1 張（偵查
    卷第23至28頁、本院訴字卷第39頁參照）及扣案手套1 雙暨
    手電筒1 支在卷可資佐證，足認被告自白與事實相符，堪予
    採信。本件事證明確，被告犯行堪予認定，應依法論科。
三、按刑法所謂著手，係指犯人對於構成犯罪之事實開始實行而
    言。又刑法上之未遂犯，必須已著手於犯罪行為之實行而不
    遂，始能成立。而所謂已著手於犯罪行為之實行，係指對於
    構成犯罪要件之行為，已開始實行而言，關於竊盜行為之著
    手，係以已否開始財物之搜尋為要件。本件被告於夜間侵入
    他人住宅，已開始為財物之搜尋，因丙○○察覺而不遂，核
    其所為，係犯刑法第321 條第1 項第1 款之夜間侵入住宅竊
    盜未遂罪。
四、公訴意旨認被告所著手搜尋財物時，見丙○○自外返回，被
    告隨即往大門方向逃跑而竊盜未遂時，經丙○○攔阻倒地並
    以身體壓制被告防止其逃跑，詎被告為脫免逮捕，竟以手抓
    丙○○之生殖器（未成傷，亦未據告訴）之方式施強暴手段
    ，丙○○忍痛以手還擊被告之頭部，被告始罷手，因認被告
    前揭竊盜部分係犯刑法第329 條準強盜罪，因夜間侵入住宅
    之故，應論以刑法第330 條第2 項之加重強盜未遂罪云云。
    惟按：
  １惟按竊盜或搶奪，因防護贓物、脫免逮捕或湮滅罪證，而當
    場施以強暴、脅迫者，以強盜論，刑法第329 條定有明文，
    而該條將竊盜或搶奪之行為人為防護贓物、脫免逮捕或湮滅
    罪證而當場施強暴、脅迫之行為，視為施強暴、脅迫使人不
    能抗拒而取走財物之強盜行為，乃因準強盜罪之取財行為與
    施強暴、脅迫行為之因果順序，雖與強盜罪相反，卻有時空
    之緊密連接關係，以致竊盜或搶奪故意與施強暴、脅迫之故
    意，並非截然可分，而得以視為一複合之單一故意，亦即可
    認為此等行為人之主觀不法與強盜行為人之主觀不法幾無差
    異；復因取財行為與強暴、脅迫行為之因果順序縱使倒置，
    客觀上對於被害人或第三人所造成財產法益與人身法益之損
    害卻無二致，而具有得予以相同評價之客觀不法，故擬制為
    強盜行為之準強盜罪構成要件行為，雖未如刑法第328 條強
    盜罪之規定，將實施強暴、脅迫所導致被害人或第三人不能
    抗拒之要件予以明文規定，惟必於竊盜或搶奪之際，當場實
    施之強暴、脅迫行為，已達使人難以抗拒之程度，其行為之
    客觀不法，方與強盜行為之客觀不法相當，而得與強盜罪同
    其法定刑，據此以觀，刑法第329 條之規定，並未有擴大適
    用於竊盜或搶奪之際，僅屬當場虛張聲勢或與被害人或第三
    人有短暫輕微肢體衝突之情形，因此並未以強盜罪之重罰（
    司法院大法官釋字第630 號解釋可資參照）。再刑法第329
    條所謂「強暴」，係指直接或間接對於人之身體施以暴力，
    壓制被害人之抗拒，或使被害人處於不能抗拒之狀態而言。
    故施以強暴、脅迫，應指行竊或行搶者因防護贓物等原因，
    而對被害人或逮捕者施以積極之強暴、脅迫等攻擊行為，以
    阻止被害人、逮捕者之取贓、逮捕或蒐證等行動；如僅係消
    極的扭動、掙脫、拉扯等舉止，雖亦可能影響前述取贓、逮
    捕或蒐證等之舉動，惟其不法之內涵顯尚不足以與強盜罪之
    不法內涵等量齊觀，故應不足以認為構成準強盜罪。
  ２被告固坦承其在行竊搜尋財物時，為丙○○發現，丙○○將
    其壓制住防止其逃跑，伊有用手防止丙○○毆打伊頭部，惟
    堅決否認其有積極施以強暴、脅迫之行為。經查，證人丙○○於本院審理時證稱：伊看到被告當時，被告往伊的方向衝
    過來撞倒伊，伊當時不知道被告是要攻擊還是要逃跑，伊用
    右手扣住被告頸部以整個身體側躺在被告身上，將被告壓制
    在地，當時被告身體一直扭動、掙扎，但伊沒有感覺到被告
    有用手將其推開的力道，伊不想讓被告掙脫逃跑，就用左手
    拳頭用力毆打被告的頭部，並將被告頸部扣得更緊，被告隨
    即就用手抓伊的生殖器，後來乙○○衝出客廳將伊與被告分
    開，伊後來沒有去驗傷，其生殖器事後也沒有受傷、紅腫或
    疼痛，伊將被告壓制在地上約近2 分鐘，被告只有抓住伊的
    生殖器，沒有攻擊伊身體其他部位等語（本院訴字卷第54至
    68頁審判筆錄參照）。此外復有證人丙○○當庭以法警為對
    象，模擬案發當時其側身壓住被告身體，以右手環繞扣住被
    告頸部之動作經拍照附卷（本院訴字卷第78頁參照）。綜合
    判斷證人丙○○前揭證述及觀諸上開照片，被告當時係面對
    丙○○，已被丙○○完全壓制在地達近2 分鐘，並緊緊扣住
    其頸部，且復經丙○○用力拳擊其頭部，於此狀況下，被告
    亦僅消極地扭動身體欲行掙脫，以及以手抓丙○○生殖器，
    尚未使出何等積極猛烈之攻勢；且由被告當時手部既尚有餘
    裕，如其主觀上有對丙○○施以強暴、脅迫使其受傷或至其
    不能抗拒之意，則大可以雙手或雙腳猛烈推擠、踢打丙○○
    ，蓋因此舉必使丙○○壓制力道受到阻撓，更有助於被告之
    掙脫逃逸，惟被告捨此不為，僅以扭動身軀及抓丙○○生殖
    器之方式為之，堪認其主觀上並無對丙○○施施以強暴、脅
    迫使其受傷或至其不能抗拒之意，況參以丙○○證述其生殖
    器事後並無受傷、紅腫或疼痛之情，且被告當時係為丙○○
    壓制在地，無法翻身等情，益徵被告並未對於丙○○施以客
    觀上使人難以抗拒之強暴、脅迫之行為。本件被告僅堪認係
    消極對丙○○為扭動、掙扎、抓扯，並未積極施以強暴、脅
    迫，且因未達使丙○○難以抗拒之程度，亦難援用刑法第
    329 條之準強盜罪，進而論以刑法第330 條第2 項之加重強
    盜未遂罪，被告雖曾與丙○○發生短暫肢體衝突，然依前揭
    司法院釋字第630 號解釋理由書之意旨，立法者並未將強盜
    罪擴大適用於此類情形，故公訴意旨僅以被告以手抓丙○○
    生殖器之情形，遽認被告該當刑法第329 條「當場施以強暴
    」之要件，尚有未洽，惟因基本事實相同，爰應依職權變更
    起訴法條。
五、查被告前有多次竊盜犯行，最近一次竊盜案件本院判處有期
    徒刑6 月，於97年9 月22日易科罰金執行完畢，此有台灣高
    等法院被告前案紀錄表一件在卷可按，其於有期徒刑執行完
    畢後5 年內再犯有期徒刑以上之本罪，係屬累犯，應依法加
    重其刑。至本案被告行竊之際，因即遭丙○○撞見而止於未
    遂，爰依刑法第25條第2 項之規定減輕其刑，並依法先加後
    減之。本院審酌被告前有多項犯罪紀錄，素行不良，且正值
    壯年，不思憑藉己力賺取財物，竟圖以侵入他人住宅行竊獲
    利，法治觀念明顯偏差，併其犯罪手法單純，未獲取任何財
    物，未傷及現場人員，暨犯後坦承犯行，甚表悔意，態度良
    好等一切情狀，量處如主文所示之刑。扣案手套1 雙及手電
    筒1 支，係被告所有且供本件犯罪所用之物，業經其供承在
    卷（本院訴字卷第70頁審判筆錄參照），爰依法宣告沒收。
據上論斷，應依刑事訴訟法第299 條第1 項前段、第300 條，刑
法第321 條第1 項第1 款、第2 項、第47條第1 項、第25條第2
項、第38條第1 項第2 款，判決如主文。
本案經檢察官呂寧莉到庭執行職務
中    華    民    國    99    年    10    月    21    日
                  刑事第五庭審判長法  官  林秀鳳
                                  法  官  鄭光婷
                                  法  官  吳維雅
以上正本證明與原本無異。
如不服本判決應於收受判決後10日內向本院提出上訴書狀，並應
應敘述具體理由。其未敘述上訴理由者，應於上訴期間屆滿後20
日內向本院補提理由書( 均須按他造當事人之人數附繕本) 「切
勿逕送上級法院」。
                                  書記官  劉育君
中    華    民    國    99    年    10    月    21    日
附錄本案論罪科刑法條全文：
中華民國刑法第321條
犯竊盜罪而有左列情形之一者，處6 月以上、5 年以下有期徒刑
：
一、於夜間侵入住宅或有人居住之建築物、船艦或隱匿其內而犯
    之者。
二、毀越門扇、牆垣或其他安全設備而犯之者。
三、攜帶兇器而犯之者。
四、結夥三人以上而犯之者。
五、乘火災、水災或其他災害之際而犯之者。
六、在車站或埠頭而犯之者。
前項之未遂犯罰之。

司法院資訊處製作；財團法人民間司法改革基金會備份。
